臺灣高等法院民事判決
111年度上易字第378號
上   訴   人  歐美藝術琉璃有限公司

兼法定代理人  吳金霖（原名吳雋熙）

共        同
訴 訟代理 人  江皇樺律師
被 上  訴 人  臺灣新竹地方檢察署

法 定代理 人  張介欽
訴 訟代理 人  吳俊賢
受 告  知 人  楊茗喬
              洪莉婷
              洪巧庭
              洪鵬凱
              洪緯玲
上列當事人間請求償還犯罪被害補償金事件，上訴人對於中華民
國111年1月13日臺灣新北地方法院110年度訴字第68號判決提起
上訴，本院於111年11月2日言詞辯論終結，判決如下：
    主      文
原判決命上訴人給付各超過新臺幣壹佰貳拾捌萬伍仟壹佰陸拾貳
元本息部分，暨訴訟費用之裁判，均廢棄。
上開廢棄部分，被上訴人在第一審之訴駁回。
其餘上訴駁回。
第一、二審訴訟費用由上訴人負擔百分之九十一，餘由被上訴人
負擔。
    事實及理由
一、本件被上訴人之法定代理人原為郭永發，於民國111年5月20
    日變更為張介欽，並據其聲明承受訴訟（見本院卷第70頁及
    第71頁之法務部令），依民事訴訟法第170條、第175條第1
    項規定，應予准許。
二、被上訴人主張：受告知人楊茗喬、洪莉婷、洪鵬凱、洪緯玲
    、洪巧庭（下合稱楊茗喬等5人）向伊所設犯罪被害人補償
    審議委員會（下稱審議委員會）提出犯罪補償金之申請，主
    張其等之被繼承人洪守憲於105年8月26日在新竹市○區○○路0
    0號4樓陽台（下稱系爭工地）施工時墜落地面死亡，係因洪
    守憲之雇主即上訴人歐美藝術琉璃有限公司（下稱歐美公司
    ）及歐美公司之負責人即上訴人吳金霖（原名吳雋熙）有未
    設置符合規定之必要安全衛生設備及設施之過失所致（下稱
    系爭職災事件），業經刑事判決有罪確定等情。審議委員會
    於107年9月11日以105年度補審字第70、71、72、73、74號
    決定書，決定補償楊茗喬等5人新臺幣（下同）221萬1015元
    ，並於107年11月2日支付完畢。嗣楊茗喬等5人與系爭工地
    負責搭設施工架之信展營造有限公司（下稱信展公司）及其
    負責人鄭明郎（下合稱鄭明郎等2人）於107年8月24日達成
    和解，鄭明郎等2人願給付楊茗喬等5人80萬元，並於107年1
    2月10日給付完畢，楊茗喬等5人已返還該80萬元予犯罪補償
    金（各人各項補償金額詳如附表所示），故伊對上訴人有14
    1萬1015元之求償權。爰依犯罪被害人保護法（下稱犯保法
    ）第12條第1項、第2項前段規定，請求上訴人如數給付，並
    自支付命令送達翌日即109年10月6日起加計法定遲延利息，
    二者應負不真正連帶給付之責（被上訴人逾上開範圍之請求
    ，經原審判決駁回，未據其聲明不服，不在本院審理範圍）
    。
三、上訴人則以：被上訴人之求償權係楊茗喬等5人對伊等之民
    事侵權行為損害賠償債權之代償性質，伊等所負賠償金額自
    應相同。然楊茗喬等5人另起訴請求職災補償事件，經本院1
    09年度勞上字第26號判決（下稱第26號判決）歐美公司依勞
    動基準法（下稱勞基法）第59條規定，應給付楊茗喬等5人
    喪葬費補償45萬元及死亡補償360萬元確定，則依勞基法第6
    0條規定，楊茗喬等5人之損害賠償債權已因抵充而消滅，被
    上訴人亦不得再向伊等求償。縱認被上訴人得向伊等求償，
    然楊茗喬等5人已受領鄭明郎等2人之和解給付並拋棄對鄭明
    郎等2人之其餘請求，則依民法第274條第1項、第280條規定
    ，於鄭明郎等2人應平均分擔範圍即221萬1015元之半數110
    萬5508元範圍內，伊等亦同免責任。再者，本院109年度勞
    上字第30號判決（下稱第30號判決）認洪守憲就系爭職災事
    件與有過失20％，兩造均應受此確定判決效力之拘束，伊等
    之賠償金額應按此比例減輕，則被上訴人至多僅得向伊等求
    償88萬4406元等語，資為抗辯。
四、原審判決上訴人應分別給付被上訴人141萬1015元，及自109
    年10月6日起至清償日止，按週年利率5％計算之利息，任一
    上訴人為一部或全部給付，另一上訴人於給付範圍內，免給
    付義務，駁回被上訴人其餘之訴。上訴人對其等敗訴部分不
    服，提起上訴，聲明：㈠原判決不利於上訴人部分廢棄；㈡上
    開廢棄部分，被上訴人在第一審之訴駁回。被上訴人則答辯
    聲明：上訴駁回。   
五、兩造不爭執上訴人為洪守憲之雇主，因業務過失致死及違反
    職安法等案件，經刑事判決有罪處刑確定，而楊茗喬等5人
    為洪守憲之繼承人，楊茗喬為洪守憲支出醫療費、喪葬費，
    楊茗喬等5人向被上訴人申請犯罪被害補償金，經審議委員
    會決定補償金221萬1015元，並已支付完畢，嗣楊茗喬等5人
    與鄭明郎等2人達成和解，鄭明郎等2人已給付楊茗喬等5人8
    0萬元，楊茗喬等5人亦已返還80萬元予被上訴人，故被上訴
    人已支付之犯罪補償金金額為141萬1015元等情，並有刑事
    案件之起訴書、刑事判決、和解筆錄、被上訴人審議委員會
    補償決定書、犯罪被害補償金請領書、財政部國庫署匯款資
    料、臺灣高等檢察署犯罪被害人補償覆審委員會（下稱覆審
    委員會）決定書為證（見支付命令卷第21-95頁、原審卷第9
    5-99、259-263頁），堪認此部分事實為真實。
六、被上訴人依犯保法第12條第1項、第2項前段規定，向上訴人
    求償已支付之犯罪補償金141萬1015元，惟為上訴人所否認
    ，並以前詞置辯，是否有理，說明如下：
　㈠按犯罪行為所造成之損害，本應由犯罪行為人或其他依法應
    負賠償責任之人負責賠償，國家依犯罪被害人保護法支付補
    償，乃係基於社會安全之考量，使犯罪被害人能先獲得救濟
    ，國家於支付補償金後，對原應負責之人，雖依犯罪被害人
    保護法第12條取得求償權，但非欲令犯罪行為人增加負擔，
    此由同法11條明定依本法請求補償之人，因犯罪行為被害已
    受有損害賠償給付，應自犯罪被害補償金中減除之，藉以避
    免雙重受償；及同法第13條第1款規定，受領之犯罪被害補
    償金有第11條所定應減除之情形或復受損害賠償者，於其所
    受或得受之金額內返還補償機關，均可知犯罪被害補償金之
    給付係損害賠償責任（或債權）之補充性給付，負最終損害
    賠償責任者仍是犯罪行為人或依法應負損害賠償責任人，則
    國家因對犯罪被害人支付補償金後，依同法第12條規定，於
    補償金額範圍內，對犯罪行為人或其他依法應負賠償責任之
    人所取得之權利，實質上係源自同一侵權行為損害賠償責任
    （或債權）。準此，倘被害人或受領犯罪被害補償金者與犯
    罪行為人或依法應負損害賠償責任人間之侵權行為損害賠償
    訴訟已判決確定後，國家始因支付被害人補償金而取得對犯
    罪行為人或依法應負損害賠償責任人之求償權，仍不失其債
    務同一性，自應為該確定判決效力所及（最高法院103年度
    台抗字第740號裁定意旨參照）。被上訴人雖主張：依權力
    分立、相互尊重原則及行政裁量、信賴保護原則，審議委員
    會已決定補償之金額及依法取得之求償權，不受民事損害賠
    償給付金額之影響云云，惟與犯保法上開規定不符，難認有
    據。至被上訴人所舉最高行政法院109年度上字第549號判決
    與犯保法第12條之求償權無關，而司法院大法官第499號解
    釋及其他法院裁判均與犯罪補償金無關（見本院卷第231-23
    4、244頁），均無從採為有利於被上訴人之認定。
　㈡查楊茗喬等5人前就系爭職災事件，分別依勞基法第59條及侵
    權行為法律關係，對歐美公司及上訴人起訴請求給付職災補
    償金及賠償慰撫金，均已獲勝訴判決確定在案，依上說明，
    兩造均應受第26號、第30號確定判決效力所及，即第26號判
    決命歐美公司應給付楊茗喬等5人喪葬費補償、死亡補償，
    及第30號判決所認定之上訴人應對楊茗喬等5人負侵權行為
    損害賠償之責、二者為不真正連帶債務人、洪守憲對系爭職
    災事件之發生應負20％過失責任等節（見原審卷第169-190、
    191-202頁、本院卷第165-167頁），均不容兩造再為爭執。
    經查：
　⒈慰撫金127萬6350元部分，第30號判決依民法第217條第1項規
    定減輕上訴人之賠償金額後，認定上訴人應賠償楊茗喬慰撫
    金54萬元、洪莉婷等4人慰撫金各40萬5000元，扣除被上訴
    人已補償楊茗喬等5人各25萬5270元後，判命上訴人應再給
    付楊茗喬慰撫金28萬4730元、洪莉婷等4人慰撫金各14萬973
    0元，被上訴人就其補償楊茗喬等5人之前開款項，依犯保法
    第12條規定向上訴人求償，自屬有據。至第26號判決雖判命
    歐美公司應給付楊茗喬等5人死亡補償360萬元，然按雇主依
    勞基法第59條規定所負之職業災害補償責任，係法定補償責
    任，與依民法規定所負侵權行為賠償責任者不同，應限於相
    同項目始有重複請求受償之問題，故可予抵充之職災補償金
    ，應僅限於同性質者始有適用，在不同性質之請求項目，彼
    此間自不生重複請求問題，即無從抵充。按勞基法第59條第
    4款規定之死亡補償金，並未規定為非財產上之損害賠償，
    與民法第18條第2項規定慰撫金以法律有特別規定者為限，
    已有不符；且該款規定與民法第1114條至第1116條扶養義務
    相關規定類似，係由受扶養權利人按親等順序為請求，惟與
    民法第194條規定死亡被害人之父、母、子、女及配偶均得
    請求非財產上損害賠償者，有所不同。故勞基法第59條第4
    款規定之死亡補償並非慰撫金性質，上訴人自不得以楊茗喬
    等5人所得受領之死亡補償抵充慰撫金。　　
　⒉喪葬費12萬3650元部分，第26號判決已判命歐美公司應給付
    楊茗喬等5人喪葬費補償45萬元，依勞基法第60條規定，該
    筆款項自得抵充楊茗喬等5人依侵權行為所得請求上訴人賠
    償之喪葬費，是經抵充後，楊茗喬等5人已不得再請求上訴
    人賠償，被上訴人亦無從依犯保法第12條規定，就喪葬費向
    上訴人求償。
　⒊醫療費1萬1015元部分，第30號判決已認定洪守憲對系爭職災
    事件之發生應負20％過失責任，是楊茗喬等5人僅得請求上訴
    人賠償醫療費8812元，故被上訴人亦僅得向上訴人求償8812
    元。　
七、綜上所述，被上訴人依犯保法第12條第1項、第2項前段規定
    ，請求上訴人各給付128萬5162元（計算式：1,276,350＋8,8
    12＝1,285,162），及自支付命令送達翌日即109年10月6日（
    見支付命令卷第109、111頁之送達證書）起至清償日止，按
    週年利率5％計算之利息，任一上訴人為一部或全部給付，另
    一上訴人於給付範圍內，免給付義務，洵屬有據，應予准許
    ，逾此範圍之請求，則屬無據，不應准許。從而原審就被上
    訴人請求超過上開金額之12萬5853元本息部分（計算式：1,
    411,015－1,285,162＝125,853）所為上訴人敗訴之判決，即
    有未洽。上訴論旨指摘原判決此部分不當，求予廢棄改判，
    為有理由。至原審就上訴人應各給付128萬5162元本息部分
    所為其等敗訴之判決，所持理由雖與本院不盡相同，惟結論
    並無二致，仍應予維持。上訴論旨指摘原判決此部分不當，
    求予廢棄改判，為無理由。
八、本件事證已臻明確，兩造其餘之攻擊或防禦方法及所用之證
    據，經本院斟酌後，認為均不足以影響本判決之結果，爰不
    逐一論列，附此敘明。
九、據上論結，本件上訴為一部有理由、一部無理由，依民事訴
    訟法第450條、第449條第2項、第79條、第85條第1項，判決
    如主文。
中　　華　　民　　國　　111 　年　　11　　月　　23　　日
                  民事第十二庭
                      審判長法  官  陳婷玉
                            法  官  毛彥程
                            法  官  林晏如
正本係照原本作成。
不得上訴。
中　　華　　民　　國　　111 　年　　11　　月　　23　　日

　　　　　　　　　　　　　　書記官  簡維萍
附表（新臺幣）：
犯罪被害補償金決定補償之金額，扣除因和解而返還之金額    申請人 醫療費 殯葬費 精神慰撫金 楊茗喬 11,015元  123,650元  255,270元 洪緯玲        0          0  255,270元 洪莉婷        0          0  255,270元 洪巧庭        0          0  255,270元 洪鵬凱        0          0  255,270元 合計 1,411,015元